ACORDAO-COMPLETO-2539558

ACÓRDÃO 3308/2022 ATA 22/2022 - SEGUNDA CÂMARA

VISTOS, relatados e discutidos estes autos de tomada de contas especial instaurada pela Financiadora de Estudos e Projetos (Finep) em desfavor da Associação Instituto Internacional de Ecologia e Gerenciamento Ambiental, além de José Galizia Tundisi, Jose¿ Eduardo Matsumura Tundisi e Fusako Matsumura (falecida) , como dirigentes da aludida entidade, diante da não comprovação da regular aplicação dos recursos inerentes ao Convênio n.º 1.10.0488.00 destinado ao "Monitoramento em tempo real da qualidade da água da Hidrovia do Tiete¿" sob o valor original de R$ 1.196.217,00 em recursos federais provenientes do Fundo Nacional de Desenvolvimento Científico e Tecnológico (FNDCT) , sem a contrapartida, contudo, da convenente, tendo a vigência do ajuste sido estipulada para o período de 25/10/2010 a 25/10/2014;
ACORDAM os Ministros do Tribunal de Contas da União, reunidos na Sessão da 2ª Câmara, ante as razões expostas pelo Relator, em:
9.1. rejeitar parcialmente as correspondentes alegações de defesa oferecidas pela Associação Instituto Internacional de Ecologia e Gerenciamento Ambiental, além de José Galizia Tundisi e Jose¿ Eduardo Matsumura Tundisi;
9.2. fixar o novo e improrrogável prazo de 15 (quinze) dias, nos termos do art. 12, §§ 1º e 2º, da Lei n.º 8.443, de 1992, e do art. 202, §§ 2º e 3º, do RITCU, para que a Associação Instituto Internacional de Ecologia e Gerenciamento Ambiental, além de José Galizia Tundisi e Jose¿ Eduardo Matsumura Tundisi, comprovem, perante o Tribunal, nos termos do art. 214, III, "a", do RITCU, o recolhimento do correspondente débito em favor do Fundo Nacional de Desenvolvimento Científico e Tecnológico (FNDCT) , com a atualização monetária até o efetivo recolhimento, nos termos da legislação em vigor, sob as seguintes condições:
	Data da Ocorrência
	Valor Original (em R$) 
	Observação

	5/11/2010
	230.165,00
	-

	15/12/2010
	10.000,00
	-

	20/12/2010
	725.887,00
	-

	6/9/2012
	228.200,55
	-

	31/7/2017
	658,33
	já restituído

9.3. informar aos aludidos responsáveis que a liquidação tempestiva do débito, com a incidência apenas da atualização monetária, sanará o processo e permitirá que as suas contas sejam julgadas regulares com ressalva, dando-lhes quitação, ao passo que, de outra sorte, o não recolhimento da dívida ensejará o julgamento pela irregularidade das contas, com a condenação em débito, não só atualizado, mas, aí, acrescido de juros de mora, além da eventual aplicação de multa legal sob o valor de até 100% do débito atualizado, nos termos do art. 202, §§ 3º e 4º, do RITCU;
9.4. autorizar, caso requerido, nos termos do art. 26 da Lei n.º 8.443, de 1992, e do art. 217 do RITCU, o parcelamento das dívidas fixadas por este Acórdão em até 36 (trinta e seis) parcelas mensais e sucessivas, com a devida atualização monetária e os correspondentes acréscimos legais, esclarecendo aos responsáveis que a falta de pagamento de qualquer parcela importará no vencimento antecipado do saldo devedor, sem prejuízo das demais medidas legais; e
9.5. enviar a cópia do presente Acórdão, com o Relatório e a Proposta de Deliberação, aos aludidos responsáveis, para ciência e adoção das providências cabíveis dentro do prazo assinalado.

Tomada de Contas Especial instaurada pela Financiadora de Estudos e Projetos (Finep) em desfavor da Associação Instituto Internacional de Ecologia e Gerenciamento Ambiental, além de José Galizia Tundisi, José Eduardo Matsumura Tundisi e Fusako Matsumura (falecida), como dirigentes da aludida entidade, diante da não comprovação da regular aplicação dos recursos inerentes ao Convênio n.º 1.10.0488.00 destinado ao Monitoramento em tempo real da qualidade da água da Hidrovia do Tietê sob o valor original de R$ 1.196.217,00 em recursos federais provenientes do Fundo Nacional de Desenvolvimento Científico e Tecnológico (FNDCT), sem a contrapartida da convenente, tendo a vigência do ajuste sido estipulada para o período de 25/10/2010 a 25/10/2014.

Segunda Câmara

Financiadora de Estudos e Projetos (Finep).

3. Responsáveis: José Galizia Tundisi (CPF XXX.847.738-XX); José Eduardo Matsumura Tundisi (CPF XXX.902.048-XX); Associação Instituto Internacional de Ecologia e Gerenciamento Ambiental (CNPJ 04.747.735/0001-34).

13.1. Ministro presente: Antonio Anastasia (na Presidência).
13.2. Ministros-Substitutos convocados: Marcos Bemquerer Costa e André Luís de Carvalho (Relator).

ACORDAO-COMPLETO-2556435

Acórdão de Relação 7155/2022 - Segunda Câmara

Acórdão de Relação

ANDRÉ DE CARVALHO

Trata-se de tomada de contas especial instaurada pela Financiadora de Estudos e Projetos (Finep) em desfavor da Associação Instituto Internacional de Ecologia e Gerenciamento Ambiental, além de José Galizia Tundisi, Jose¿ Eduardo Matsumura Tundisi e Fusako Matsumura (falecida) , como dirigentes da aludida entidade, diante da não comprovação da regular aplicação dos recursos inerentes ao Convênio n.º 1.10.0488.00 destinado ao "Monitoramento em tempo real da qualidade da água da Hidrovia do Tiete¿" sob o valor original de R$ 1.196.217,00 em recursos federais provenientes do Fundo Nacional de Desenvolvimento Científico e Tecnológico (FNDCT) , sem a contrapartida, contudo, da convenente, tendo a vigência do ajuste sido estipulada para o período de 25/10/2010 a 25/10/2014.
2.	Após a análise final do feito, o Auditor Federal Alberto de Sousa Rocha Júnior lançou o seu parecer à Peça 131, com a anuência dos dirigentes da Secex-TCE (Peças 132 e 133) , nos seguintes termos:
	" (...) 2. Em 2/10/2018, com fundamento na IN/TCU 71/2012, alterada pela IN/TCU 76/2016 e DN/TCU 155/2016, o dirigente da Financiadora de Estudos e Projetos autorizou a instauração da tomada de contas especial (peça 54) . O processo foi registrado no sistema e-TCE com o número 2029/2018.
	3.	O Convênio de registro Siafi 662924 foi firmado no valor de R$ 1.196.217,00, integralmente à conta do concedente. Teve vigência de 25/10/2010 a 25/10/2014, com prazo para apresentação da prestação de contas em 24/12/2014, conforme termo aditivo, peça 6. Os repasses efetivos da União totalizaram R$ 1.194.252,55 (V. Apêndice I, Tabela I) .
	4.	A prestação de contas e complementações enviadas foram analisadas por meio dos documentos constantes nas peças 11, 12, 21, 22, 26, 27 e 44.
	5. O fundamento para a instauração da Tomada de Contas Especial, conforme consignado na matriz de responsabilização elaborada pelo tomador de contas, foi a constatação da seguinte irregularidade:
	'Irregularidades na documentação exigida para a prestação de contas (Não cumpriu a obrigação de prestar contas financeira em conformidade com o estabelecido no Convênio, no Plano de Trabalho do projeto aprovado e na regulamentação aplicável) .'
	6.	Os responsáveis arrolados na fase interna foram devidamente comunicados e, diante da ausência de justificativas suficientes para elidir a irregularidade e da não devolução dos recursos, instaurou-se a tomada de contas especial.
	7. No Relatório de TCE 56/2018 (peça 84) , o tomador de contas concluiu que o prejuízo importaria no valor original de R$ 1.193.594,22 (peça 84, p. 8, item 10) , imputando-se a responsabilidade à Associação Instituto Internacional de Ecologia e Gerenciamento Ambiental, na condição de convenente, a José Galizia Tundisi, presidente desde 11/9/2006, e a Fusako Matsumura, falecida, Tesoureira desde 11/9/2006, na condição de dirigentes, e a José Eduardo Matsumura Tundisi, Ordenador de Despesas, desde 9/9/2010, na condição de gestor dos recursos.
	8.	Em 17/4/2020, a Controladoria-Geral da União emitiu o relatório de auditoria 2029/2018 (peça 87) , em concordância com o relatório do tomador de contas. O certificado de auditoria 2029/2018 e o parecer do dirigente do órgão de controle interno concluíram pela irregularidade das presentes contas (peças 88 e 89) .
	9.	Em 20/4/2020, o ministro responsável pela área atestou haver tomado conhecimento das conclusões contidas no relatório e certificado de auditoria, bem como do parecer conclusivo do dirigente do órgão de controle interno, manifestando-se pela irregularidade das contas, e determinou o encaminhamento do processo ao Tribunal de Contas da União (peça 90) .
	10. Na instrução inicial (peça 96) , analisando-se os documentos nos autos, concluiu-se pela necessidade de realização de citação para a seguinte irregularidade:
	10.1. Irregularidade: irregularidades na documentação exigida para a prestação de contas (não cumprimento da obrigação de prestar contas financeira, em conformidade com o estabelecido no Convênio, no Plano de Trabalho do projeto aprovado, e na regulamentação aplicável) .
	10.1.1. Evidências da irregularidade: documentos técnicos presentes nas peças 5, 44, 45, 47, 49 e 50.
	10.1.2. Normas infringidas: Cláusula Segunda, item 2.2, incisos I e VIII, Cláusula Sétima, itens 7.1, 7.2 e 7.4, e Cláusula Oitava, item 8.2, inciso IV, do Convênio, art. 48, § 2, inciso III, alínea 'g', da IN CD/FNDCT 01/2010, art. 8º, da Lei 8.443/1992, art. 66 e 145, do Decreto 93.872/1986 e art. 70, Parágrafo Único, da Constituição Federal.
	10.1.3. Débitos relacionados aos responsáveis Associação Instituto Internacional de Ecologia e Gerenciamento Ambiental, José Eduardo Matsumura Tundisi e José Galizia Tundisi:
	Data de ocorrência
	Valor histórico (R$) 
	Identificador

	5/11/2010
	230.165,00
	Débito

	15/12/2010
	10.000,00
	Débito

	20/12/2010
	725.887,00
	Débito

	6/9/2012
	228.200,55
	Débito

	31/7/2017
	658,33
	Crédito

	10.1.4. Cofre credor: Fundo Nacional de Desenvolvimento Científico e Tecnológico.
	10.1.5. Responsável: Jose Galizia Tundisi.
	10.1.5.1.	Conduta: não cumpriu a obrigação de prestar contas financeira, em conformidade com o estabelecido no Convênio, no Plano de Trabalho do projeto aprovado, e na regulamentação aplicável.
	10.1.5.2.	Nexo de causalidade: a apresentação incompleta da documentação da prestação de contas impediu a comprovação da regular aplicação dos recursos federais repassados, no âmbito do instrumento em questão, resultando em presunção de dano ao erário.
	10.1.5.3.	Culpabilidade: não há excludentes de ilicitude, de culpabilidade e de punibilidade; é razoável supor que o responsável tinha consciência da ilicitude de sua conduta; era exigível conduta diversa da praticada, qual seja, apresentar a prestação de contas contendo todos os documentos necessários à comprovação da regular aplicação dos recursos federais repassados, conforme estabelecido nas normas aplicáveis.
	10.1.6. Responsável: José Eduardo Matsumura Tundisi.
	10.1.6.1.	Conduta: não cumpriu a obrigação de prestar contas financeira, em conformidade com o estabelecido no Convênio, no Plano de Trabalho do projeto aprovado, e na regulamentação aplicável.
	10.1.6.2.	Nexo de causalidade: a apresentação incompleta da documentação da prestação de contas impediu a comprovação da regular aplicação dos recursos federais repassados, no âmbito do instrumento em questão, resultando em presunção de dano ao erário.
	10.1.6.3.	Culpabilidade: não há excludentes de ilicitude, de culpabilidade e de punibilidade; é razoável supor que o responsável tinha consciência da ilicitude de sua conduta; era exigível conduta diversa da praticada, qual seja, apresentar a prestação de contas contendo todos os documentos necessários à comprovação da regular aplicação dos recursos federais repassados, conforme estabelecido nas normas aplicáveis.
	10.1.7. Responsável: Associação Instituto Internacional de Ecologia e Gerenciamento Ambiental.
	10.1.7.1.	Conduta: não cumpriu a obrigação de prestar contas financeira, em conformidade com o estabelecido no Convênio, no Plano de Trabalho do projeto aprovado, e na regulamentação aplicável.
	10.1.7.2.	Nexo de causalidade: a apresentação incompleta da documentação da prestação de contas impediu a comprovação da regular aplicação dos recursos federais repassados, no âmbito do instrumento em questão, resultando em presunção de dano ao erário.
	10.1.7.3. Culpabilidade: não se aplica.
	10.1.8. Encaminhamento: citação.
	11. Apesar do tomador de contas haver incluído Fusako Matsumura como responsável, neste processo, após análise realizada sobre a documentação acostada aos autos, concluiu-se que sua responsabilidade deveria ser excluída, uma vez que não havia evidências de que tenha tido participação na irregularidade aqui verificada (v. instrução de citação, peça 96, item 15 e subitens) .
	12.Em cumprimento ao pronunciamento da unidade (peça 98) , foi efetuada a citação dos responsáveis, nos moldes adiante:
	a) Associação Instituto Internacional de Ecologia e Gerenciamento Ambiental - promovida a citação da responsável, conforme delineado adiante:
	Comunicação: Ofício 29520/2021-TCU/Seproc (peça 103) 
Data da Expedição: 24/6/2021
Data da Ciência: 28/6/2021 (peça 106) 
Nome Recebedor: Eduarda Souza
Observação: ofício enviado para o endereço da responsável, conforme pesquisa na base de dados no sistema da Receita Federal, custodiada pelo TCU (peça 102) 
Fim do prazo para a defesa: 13/7/2021

	b) José Galizia Tundisi - promovida a citação do responsável, conforme delineado adiante:
	Comunicação: Ofício 29518/2021-TCU/Seproc (peça 105) 
Data da Expedição: 24/6/2021
Data da Ciência: 28/6/2021 (peça 108) 
Nome Recebedor: Matheus Belchior
Observação: ofício enviado para o endereço do responsável, conforme pesquisa na base de dados no sistema da Receita Federal, custodiada pelo TCU (peça 100) 
Fim do prazo para a defesa: 13/7/2021

	c) José Eduardo Matsumura Tundisi - promovida a citação do responsável, conforme delineado adiante:
	Comunicação: Ofício 29519/2021-TCU/Seproc (peça 104) 
Data da Expedição: 24/6/2021
Data da Ciência: 28/6/2021 (peça 107) 
Nome Recebedor: João Victor Luchesi
Observação: ofício enviado para o endereço do responsável, conforme pesquisa na base de dados no sistema da Receita Federal, custodiada pelo TCU (peça 101) 
Fim do prazo para a defesa: 13/7/2021

	13. Conforme Despacho de Conclusão das Comunicações Processuais (peça 130) , as providências inerentes às comunicações processuais foram concluídas.
	14. Transcorrido o prazo regimental, os responsáveis Associação Instituto Internacional de Ecologia e Gerenciamento Ambiental, Jose Galizia Tundisi e José Eduardo Matsumura Tundisi, intempestivamente, apresentaram defesa, que será analisada na seção Exame Técnico, em apreço aos princípios do formalismo moderado e da verdade material.
	Análise dos pressupostos de procedibilidade da IN/TCU 71/2012
	Avaliação de Viabilidade do Exercício do Contraditório e Ampla Defesa
	15. Verifica-se que não houve o transcurso de mais de dez anos desde o fato gerador sem que tenha havido a notificação dos responsáveis pela autoridade administrativa federal competente (art. 6º, inciso II, c/c art. 19, da IN/TCU 71/2012, modificada pela IN/TCU 76/2016) , uma vez que o fato gerador da irregularidade sancionada ocorreu em 6/9/2012, e os responsáveis foram notificados sobre a irregularidade, pela autoridade administrativa competente, conforme segue:
	15.1. Associação Instituto Internacional de Ecologia e Gerenciamento Ambiental, por meio do ofício acostado à peça 56, recebido em 11/10/2018, conforme AR (peça 33) ;
	15.2. José Galizia Tundisi, por meio do ofício acostado à peça 62, recebido em 16/10/2018, conforme AR (peça 63) ; e
	15.3. José Eduardo Matsumura Tundisi, por meio do edital acostado à peça 67, publicado em 25/10/2018.
	Valor de Constituição da TCE
	16. Verifica-se, ainda, que o valor atualizado do débito apurado (sem juros) , em 1º/1/2017, é de R$ 1.765.533,05, portanto, superior ao limite mínimo de R$ 100.000,00, na forma estabelecida conforme os arts. 6º, inciso I, e 19, da IN/TCU 71/2012, modificada pela IN/TCU 76/2016.
	Outros processos/débitos nos sistemas do tcu com os mesmos responsáveis
	17. Informa-se que foi encontrado processo no Tribunal com alguns dos responsáveis:
Quadro 1
	Responsável
	Processo

	Associação Instituto Internacional de Ecologia e Gerenciamento Ambiental
	Processo 017.126/2020-7

	José Galizia Tundisi
	Processo 017.126/2020-7

	17.1. Apesar de ter sido verificada a existência de outro processo em desfavor de dois dos responsáveis em tramitação nesta Casa (cf. Quadro 1 acima) , considera-se não ser conveniente o apensamento do presente processo àquele, tendo em vista que tal apensamento não atenderia à expectativa de racionalização administrativa, pois o processo identificado não alcança todos os responsáveis solidários do presente processo. Assim sendo, eventual apensamento só redundaria em um incremento de complexidade no desdobramento desses processos, com ampliação do rol de responsáveis solidários em relações diferentes de solidariedade por débitos diferentes.
	18. A tomada de contas especial está, assim, devidamente constituída e em condição de ser instruída.
	Exame técnico
	Da defesa dos responsáveis Associação Instituto Internacional de Ecologia e Gerenciamento Ambiental, José Galizia Tundisi e José Eduardo Matsumura Tundisi.
	19. Os responsáveis Associação Instituto Internacional de Ecologia e Gerenciamento Ambiental (AIIEGA) , José Galizia Tundisi e José Eduardo Matsumura Tundisi (em conjunto, por procurador) apresentaram defesa, que passa a ser analisada em seguida:
	20. Argumentos (peças 113 a 118) :
	20.1. Os defendentes informaram que o Sr. José Galizia Tundisi estaria em tratamento de Covid 19 e, então, ainda não havia retornado às suas atividades normais (cf. peça 113, p. 1-2; atestado médico de 15/7/2021, peça 114) . Foi solicitado que, ainda que tenha havido atraso na resposta, que ela seja recebida e analisada, dada à falta de condições do citado defendente de preparar sua defesa, e pelo fato do seu condomínio não ter registrado a data do recebimento da citação (peça 113, p. 2; declaração do condomínio, peça 115) .
	20.2. Quanto ao mérito, alegam os defendentes que a prestação de contas foi apresentada tempestivamente à Finep, tendo sido o projeto aprovado e concluído no prazo, e recebido o aceite do setor competente, juntando, como evidência do alegado, a Carta Finep 007479, de 22/7/2016, que acusou o recebimento da terceira versão do Relatório Técnico Final do convênio, e declarou que o mesmo foi aceito (peça 113, p. 3; carta Finep, peça 116) .
	20.3. Reconheceram que tiveram dificuldade de apresentar todos os documentos e informações solicitados, tendo em vista os registros policiais feitos, em 16/3/2015, da ocorrência de danificação de documentos na sede da convenente, provocada por queda do forro por água de chuva (cf. peça 113, p. 3; Boletim de ocorrência 4583, peças 117 e 118) .
	20.4. Têm, assim, que não se verifica nenhum prejuízo ao erário que justificasse a cobrança dos valores feita, ou a aplicação de penalidades, colocando-se os defendentes à disposição para esclarecimentos que se fizerem necessários. O projeto foi concluído a contento e, ainda que não tenham apresentado os documentos e as informações solicitadas, não o fizeram por motivo alheio à sua vontade, não tendo havido malversação de recursos públicos, pois, se tivesse havido, o relatório não teria sido aceito (peça 113, p. 4) .
	20.5. Reportam que as irregularidades não estavam devidamente demonstradas de forma a justificar o alegado prejuízo. O projeto foi executado de forma integral, com utilização de todo o valor liberado, e os pagamentos feitos disseram respeito à execução do projeto, o que pode vir a ser corroborado com outros elementos ainda por serem trazidos, aos autos, no decorrer do feito. Desse modo, não há prejuízo que justifique o pedido de devolução das quantias liberadas, utilizadas exclusivamente para a execução do projeto (peça 113, p. 4-5) .
	20.6. Fizeram requerimento de corroborar suas alegações com outros meios de prova, a serem produzidos oportunamente, para que se reconheça a inexistência de irregularidades, do débito e da inaplicabilidade das penalidades (peça 113, p. 5) .
	21. Análise dos argumentos:
	21.1. Os defendentes foram citados em decorrência de não cumprimento da obrigação de prestar contas financeira, em conformidade com o estabelecido no Convênio, no Plano de Trabalho do projeto aprovado, e na regulamentação aplicável.
	21.2. Em relação ao pedido de condescendência com o atraso na apresentação das alegações de defesa (item 20.1) , acolhe-se o pedido, como já anunciado e fundamentado no item 14 acima, sem prejuízo para a defesa apresentada por conta desse atraso.
	21.3. Sobre o relatório técnico final e a prestação de contas apresentados à Finep (itens 20.2, 20.4 e 20.5) , ela não foi entregue tempestivamente, como indica a carta Finep 000075, de 7/1/2015, que cobrou a apresentação da prestação de contas final. Por outro lado, com efeito, o Relatório Técnico Final foi aprovado (v. comunicação da Finep, peça 28) , mas tal documento diz respeito ao atingimento dos objetivos do convênio, e não quanto à correção na gestão dos recursos públicos para ele carreados, o que não implicou em afastamento de eventuais irregularidades nessa gestão, motivos pelo qual rejeitam-se referidas alegações de defesa.
	21.4. Em relação aos argumentos sobre a danificação de documentos da prestação de contas (itens 20.3 e 20.4) , registre-se que tais argumentos já haviam sido aduzidos nos autos, tendo sido considerados insuficientes para o afastamento das irregularidades, conforme relatado no item 6.1.5, do relatório do tomador de contas (peça 84, p. 5) . Enfatize-se que eles não vieram acompanhados de evidências, além da ocorrência do vazamento de água, que caracterizasse que tal vazamento, e que os danos eventualmente causados aos documentos, teriam inviabilizado a apresentação deles para fins de suporte à prestação de contas em comento.
	21.4.1. Com efeito, ainda que se considere que tal exposição de documentação da convenente à umidade excessiva tenha inviabilizado a apresentação de tais documentos, considere-se que tal situação não geraria nenhum impacto em relação à realização de despesas com tarifas bancárias (que poderiam ser identificadas em extrato bancário emitido pelo banco) , à ausência de comprovação de devolução de saldo do convênio (igualmente fornecido via sistemas bancários, se ocorrido; providenciado, se não ocorrido) , à ausência de extratos bancários (emitido pelo banco) , e à ausência de comprovação de contratação de bens/serviços a preço de mercado (consultas feitas no mercado, devidamente validadas pelos responsáveis pela informação) ; quanto à documentação de despesas, conforme detalhamento na documentação de prestação de contas (peça 29, p. 6-16) , ainda que os comprovantes de despesas, em poder da convenente, tivessem sido danificados, não houve demonstração de tentativas de obtenção desses comprovantes perante o fornecedor, das cópias de cheques, perante o banco, confirmando os favorecidos. O prejuízo ao erário foi presumido diante da verificação das irregularidades apontadas no presente processo. Desse modo, rejeitam-se tais alegações de defesa.
	21.4.2. Por essas razões, eventual perda total de documentos de arquivo da convenente não impediria que se obtivesse elementos que afastassem a irregularidade apontada, tendo em vista os fundamentos aqui apontados. Desse modo, tais alegações de defesa não são acolhidas. 
	21.5. Quanto à ausência de demonstração da ocorrência das irregularidades (item 20.5) , observa-se que estão descritas na instrução de citação (peça 96, item 18.1 e subitens) , e detalhadas na proposta de instauração da TCE (peça 45, p. 6-10) . Reitera-se, a aprovação do relatório técnico final não ensejou a aprovação da prestação de contas final, pela Finep, a qual não foi aprovada por ausência de documentação suficiente para a comprovação das despesas, pela realização de despesas com tarifas bancárias, pela ausência de comprovação de devolução de saldo do convênio, pela ausência de extratos bancários e pela ausência de comprovação de contratação de bens/serviços a preço de mercado, ensejando glosa integral dos recursos, em função do primeiro elemento da irregularidade (ausência de documentação suficiente para comprovação das despesas) , considerando que a análise da Finep concluiu que a ausência de documentação suficiente para comprovação das despesas redundou na não comprovação da regular aplicação dos recursos, levando à impugnação integral das despesas, e devolução de todos os repasses (v. peca 45, p. 6-7, item D.2) .
	21.6. No que concerne ao pedido de produção de provas (item 20.6) , tal produção se esgotou nesta fase de contraditório e ampla defesa, com a apresentação das alegações de defesa dos defendentes, podendo ser exercida em futuras ocasiões, onde esse contraditório venha a ser instaurado novamente. Assim sendo, rejeitam-se o pedido de produção de provas. Do mesmo modo, rejeita-se o pedido de reconhecimento da inexistência de irregularidades e de débito, tendo em vista a análise acima, como também o pedido para não aplicabilidade de sanções, uma vez não demonstrada a boa-fé dos defendentes, e considerando que não houve prescrição da pretensão punitiva, como visto adiante.
	Prescrição da Pretensão Punitiva
	22. Vale ressaltar que a pretensão punitiva do TCU, conforme Acórdão 1441/2016-TCU-Plenário, Relator Benjamin Zymler, que uniformizou a jurisprudência acerca dessa questão, subordina-se ao prazo geral de prescrição indicado no art. 205, do Código Civil, que é de dez anos, contado da data de ocorrência da irregularidade sancionada, nos termos do art. 189, do Código Civil, sendo este prazo interrompido pelo ato que ordenar a citação, a audiência ou a oitiva dos responsáveis.
	23. No caso em exame, não ocorreu a prescrição, uma vez que a irregularidade sancionada ocorreu em 6/9/2012, e o ato de ordenação da citação ocorreu em 2/6/2021.
	Conclusão
	24. Em face da análise promovida na seção 'Exame Técnico', propõe-se rejeitar as alegações de defesa da Associação Instituto Internacional de Ecologia e Gerenciamento Ambiental, de José Galizia Tundisi e de José Eduardo Matsumura Tundisi, uma vez que não foram suficientes para sanar as irregularidades a eles atribuídas, e nem afastar o débito apurado. Ademais, inexistem, nos autos, elementos que demonstrem a boa-fé dos responsáveis José Galizia Tundisi e José Eduardo Matsumura Tundisi, ou a ocorrência de outras excludentes de culpabilidade.
	25. Verifica-se também que não houve a prescrição da pretensão punitiva, conforme análise já realizada.
	26. Tendo em vista que não constam, dos autos, elementos que permitam reconhecer a boa-fé dos responsáveis, sugere-se que as suas contas sejam julgadas irregulares, nos termos do art. 202, § 6º, do Regimento Interno do TCU, com a imputação do débito atualizado monetariamente e acrescido de juros de mora, nos termos do art. 202, § 1º, do Regimento Interno do TCU, descontado o valor eventualmente recolhido, com a aplicação da multa prevista no art. 57, da Lei 8.443/1992.
	27. Por fim, como não houve elementos que pudessem modificar o entendimento acerca das irregularidades em apuração, mantém-se a matriz de responsabilização presente na peça 95.
	Proposta de encaminhamento
	28. Diante do exposto, submetemos os autos à consideração superior, propondo ao Tribunal:
	a)	rejeitar as alegações de defesa apresentadas pelos responsáveis Associação Instituto Internacional de Ecologia e Gerenciamento Ambiental, José Galizia Tundisi e José Eduardo Matsumura Tundisi;
	b)	excluir, da relação processual, Fusako Matsumura;
	c)	julgar irregulares, nos termos dos arts. 1º, inciso I, 16, inciso III, alíneas 'b' e 'c', da Lei 8.443/1992, c/c os arts. 19 e 23, inciso III, da mesma Lei, as contas dos responsáveis Associação Instituto Internacional de Ecologia e Gerenciamento Ambiental, José Galizia Tundisi e José Eduardo Matsumura Tundisi, condenando-os solidariamente ao pagamento das importâncias a seguir especificadas, atualizadas monetariamente e acrescidas dos juros de mora, calculadas a partir das datas discriminadas até a data da efetiva quitação do débito, fixando-lhes o prazo de quinze dias, para que comprovem, perante o Tribunal, o recolhimento das referidas quantias aos cofres do Fundo Nacional de Desenvolvimento Científico e Tecnológico, nos termos do art. 23, inciso III, alínea 'a', da citada lei, c/c o art. 214, inciso III, alínea 'a', do Regimento Interno do TCU.
		Débitos relacionados à responsável Associação Instituto Internacional de Ecologia e Gerenciamento Ambiental, em solidariedade com José Eduardo Matsumura Tundisi e com José Galizia Tundisi:
	Data de ocorrência
	Valor histórico (R$) 
	Tipo da parcela

	5/11/2010
	230.165,00
	Débito

	15/12/2010
	10.000,00
	Débito

	20/12/2010
	725.887,00
	Débito

	6/9/2012
	228.200,55
	Débito

	31/7/2017
	658,33
	Crédito

	Valor atualizado do débito (com juros) , em 9/3/2022: R$ 2.462.407,48.
	d)	aplicar individualmente aos responsáveis Associação Instituto Internacional de Ecologia e Gerenciamento Ambiental, Jose Galizia Tundisi e José Eduardo Matsumura Tundisi, a multa prevista no art. 57, da Lei 8.443/1992, c/c o art. 267, do Regimento Interno do TCU, fixando-lhes o prazo de quinze dias, a contar da notificação, para que comprovem, perante o Tribunal (art. 214, III, alínea 'a', do Regimento Interno do TCU) , o recolhimento da dívida aos cofres do Tesouro Nacional, atualizada monetariamente desde a data do acórdão que vier a ser proferido por este Tribunal até a data do efetivo recolhimento, se paga após o vencimento, na forma da legislação em vigor;
	e) autorizar, desde logo, a cobrança judicial das dívidas, caso não atendidas as notificações, na forma do disposto no art. 28, inciso II, da Lei 8.443/1992;
	f)	autorizar também, desde logo, se requerido, com fundamento no art. 26, da Lei 8.443, de 1992, c/c o art. 217, § 1º, do Regimento Interno do TCU, o parcelamento das dívidas em até 36 parcelas, incidindo, sobre cada parcela, corrigida monetariamente, os correspondentes acréscimos legais, fixando-lhes o prazo de quinze dias, a contar do recebimento da notificação, para comprovarem, perante o Tribunal, o recolhimento da primeira parcela, e de trinta dias, a contar da parcela anterior, para comprovarem o recolhimento das demais parcelas, devendo incidir, sobre cada valor mensal, atualizado monetariamente, os juros de mora devidos, no caso do débito, na forma prevista na legislação em vigor, alertando os responsáveis de que a falta de comprovação do recolhimento de qualquer parcela importará o vencimento antecipado do saldo devedor, nos termos do § 2º do art. 217 do Regimento Interno deste Tribunal;
	g)	enviar cópia do Acórdão a ser prolatado à Procuradoria da República no Estado de São Paulo, nos termos do § 3º do art. 16 da Lei 8.443/1992, c/c o § 7º do art. 209 do Regimento Interno do TCU, para adoção das medidas cabíveis;
	h)	enviar cópia do Acórdão que vier a ser proferido à Financiadora de Estudos e Projetos e aos responsáveis, para ciência;
	i)	informar à Procuradoria da República no Estado de São Paulo, à Financiadora de Estudos e Projetos e aos responsáveis que a presente deliberação, acompanhada do Relatório e do Voto que a fundamenta, está disponível para a consulta no endereço www.tcu.gov.br/acordaos, além de esclarecer que, caso requerido, o TCU poderá fornecer, sem custos, as correspondentes cópias, de forma impressa; e
	j)	informar à Procuradoria da República no Estado de São Paulo que, nos termos do parágrafo único do art. 62 da Resolução TCU 259/2014, os procuradores e membros do Ministério Público credenciados nesta Corte podem acessar os presentes autos de forma eletrônica e automática, ressalvados apenas os casos de eventuais peças classificadas como sigilosas, as quais requerem solicitação formal."
3.	Enfim, por intermédio do Exmo. Sr. Subprocurador-Geral Paulo Soares Bugarin, o MPTCU manifestou a sua concordância em relação à aludida proposta da unidade técnica, tendo consignado o seu parecer à Peça 134 nos seguintes termos:
	" (...) 2. A irregularidade tratada no processo refere-se ao não cumprimento da obrigação de prestar contas financeira, em conformidade com o estabelecido no Convênio, no Plano de Trabalho do projeto aprovado e na regulamentação aplicável, consubstanciado na ausência de documentação exigida para a prestação de contas.
	3. Na instrução inicial (peça 96) , a unidade técnica concluiu que a responsabilidade da Sra. Fusako Matsumura deveria ser excluída, uma vez que não havia evidências de que tenha tido participação na irregularidade aqui verificada. Este MPTCU concorda com a conclusão da SecexTCE.
	4. Após as devidas comunicações enviadas aos responsáveis, Associação Instituto Internacional de Ecologia e Gerenciamento Ambiental, José Galizia Tundisi e José Eduardo Matsumura Tundisi, todos se manifestaram sobre as irregularidades verificadas, apresentando defesa conjunta, a qual foi analisada na instrução de peça 131.
	5. Procedidas as análises, a unidade técnica concluiu que elas não foram suficientes para elidir as irregularidades atribuídas aos responsáveis. Como apontado, a prestação de contas final não foi aprovada pela Finep por falta de documentação suficiente para a comprovação das despesas, pela realização de despesas com tarifas bancárias, pela ausência de comprovação de devolução de saldo do convênio, pela inexistência de extratos bancários e pela não comprovação de contratação de bens/serviços a preço de mercado, ensejando glosa integral dos recursos, em função do primeiro elemento da irregularidade (falta de documentação suficiente para comprovação das despesas, peça 45, p. 6-7, item D.2) .
	6. Em relação aos documentos necessários à comprovação da despesa, os responsáveis alegam que foram extraviados em razão de vazamento de água que teria derrubado o forro, inutilizando a documentação, conforme descrito no boletim de ocorrência juntado à peça 117.
	7.	Além das refutações da unidade técnica, as quais adiro integralmente, acrescento que o alegado extravio teria acontecido em 16/3/2015. Entretanto, o prazo para apresentação da prestação de contas era 24/12/2014, conforme termo aditivo, peça 6. Ou seja, quando da suposta ocorrência que teria extraviado os documentos, os responsáveis já estavam em mora na apresentação da prestação de contas. Nesses termos, compreendo que eles respondem pela impossibilidade da prestação, mesmo essa impossibilidade resultando de caso fortuito ou de força maior, se estes ocorrerem durante o atraso (CC/2002, art. 399) . Assim, deve-se rejeitar tal alegação.
	Em vista do exposto, ante os elementos constantes nos autos, este representante do Ministério Público de Contas manifesta-se de acordo com a proposta da unidade técnica, constante da peça 131, p. 8-10."
É o Relatório.

Daniel Barbosa Palo (OAB-SP 146.003), entre outros, representando José Galizia Tundisi, José Eduardo Matsumura Tundisi e a Associação Instituto Internacional de Ecologia e Gerenciamento Ambiental.

Subprocurador-Geral Paulo Soares Bugarin.

TOMADA DE CONTAS ESPECIAL. FUNDO NACIONAL DE DESENVOLVIMENTO CIENTÍFICO E TECNOLÓGICO (FNDCT). CONVÊNIO. NÃO COMPROVAÇÃO DA BOA E REGULAR EXECUÇÃO FINANCEIRA DO OBJETO PACTUADO. CITAÇÃO. PARCIAL REJEIÇÃO DAS ALEGAÇÕES DE DEFESA. EVENTUAL AUSÊNCIA DE MÁ-FÉ DOS RESPONSÁVEIS NO PRESENTE PROCESSO. FIXAÇÃO DE NOVO E IMPRORROGÁVEL PRAZO PARA O RECOLHIMENTO DO DÉBITO. PROSSEGUIMENTO DO FEITO. COMUNICAÇÃO.

TOMADA DE CONTAS ESPECIAL (TCE)

Secretaria de Controle Externo de Tomada de Contas Especial (Secex-TCE).

Trata-se de tomada de contas especial instaurada pela Financiadora de Estudos e Projetos (Finep) em desfavor da Associação Instituto Internacional de Ecologia e Gerenciamento Ambiental, além de José Galizia Tundisi, Jose¿ Eduardo Matsumura Tundisi e Fusako Matsumura (falecida) , como dirigentes da aludida entidade, diante da não comprovação da regular aplicação dos recursos inerentes ao Convênio n.º 1.10.0488.00 destinado ao "Monitoramento em tempo real da qualidade da água da Hidrovia do Tiete¿" sob o valor original de R$ 1.196.217,00 em recursos federais provenientes do Fundo Nacional de Desenvolvimento Científico e Tecnológico (FNDCT) , sem a contrapartida, contudo, da convenente, tendo a vigência do ajuste sido estipulada para o período de 25/10/2010 a 25/10/2014.
2.	Como visto, a partir do Relatório de Tomada de Contas Especial n.º 56, de 2018 (Peça 84) , o tomador de contas assinalou a anunciada responsabilidade solidária em desfavor da Associação Instituto Internacional de Ecologia e Gerenciamento Ambiental, além de José Galizia Tundisi, Jose¿ Eduardo Matsumura Tundisi e Fusako Matsumura, pelo dano ao erário sob o valor original de R$ 1.193.594,22 diante das irregularidades na documentação exigida para a prestação de contas do aludido convênio.
3.	Por essa linha, após anotar a ausência de evidências sobre a efetiva participação de Fusako Matsumura nas aludidas irregularidades, a Secex-TCE promoveu a citação solidária da Associação Instituto Internacional de Ecologia e Gerenciamento Ambiental, com José Galizia Tundisi e Jose¿ Eduardo Matsumura Tundisi, para recolherem o correspondente débito ou apresentarem as suas alegações de defesa pela não comprovação da boa e regular aplicação dos referidos recursos federais. 
4.	De toda sorte, por intermédio dos seus representantes legais, os aludidos responsáveis apresentaram conjuntamente (Peça 113) , em síntese, as seguintes alegações de defesa: (a) a prestação de contas fora apresentada tempestivamente à Finep, tendo o projeto sido aprovado e concluído no prazo; (b)  a ocorrência de dano sobre os documentos na sede da convenente em função da queda do forro pela água na chuva; (c) as irregularidades não estariam devidamente demonstradas com vistas a justificar o alegado prejuízo ao erário; e (d) o projeto teria sido executado integralmente, com a utilização de todo o valor liberado para os pagamentos vinculados à execução do convênio, e, assim, não subsistiria o prejuízo ao erário.
5.	De todo modo, após a análise final do feito, a Secex-TCE propôs o julgamento pela irregularidade das contas da Associação Instituto Internacional de Ecologia e Gerenciamento Ambiental, além de José Galizia Tundisi e José Eduardo Matsumura Tundisi, para condená-los ao pagamento do correspondente débito, com a aplicação da multa legal, sem prejuízo de promover a exclusão de Fusako Matsumura na relação processual; tendo o MPTCU anuído à aludida proposta.
6.	O TCU pode incorporar o parecer da unidade técnica a estas razões de decidir, sem prejuízo, todavia, de acolher parcialmente a defesa dos responsáveis e, assim, promover a prévia fixação do novo e improrrogável prazo para o recolhimento do correspondente débito em prol dos respectivos responsáveis, deixando registrada, contudo, a desnecessidade de promover a cogitada exclusão de Fusako Matsumura nesta relação processual, pois ele sequer teria sido chamado em citação no presente processo.
7.	Eis que, como assinalado pela Secex-TCE com a anuência do Parquet especial, subsistiria a não comprovação da boa e regular aplicação dos recursos federais repassados a partir das eventuais irregularidades no Convênio n.º 1.10.0488.00.
8.	Ao discorrer, contudo, sobre o relatório técnico final a partir da prestação de contas apresentada à Finep, a Secex-TCE assinalou que, além da intempestividade na apresentação das contas, a aprovação do aludido relatório técnico não demonstraria a correta gestão sobre os recursos federais transferidos ao convenente, até porque as irregularidades na execução financeira do ajuste ainda estariam pendentes de solução.
9.	Bem se, nesse ponto, vê que, em sintonia, entre outros, com os Acórdãos 1.194/2009 e 3.991/2015, da 1ª Câmara, os Acórdãos 27/2004, 6.235/2013 e 3.223/2017, da 2ª Câmara, e os Acórdãos 11/1997 e 997/2015, do Plenário, a jurisprudência do TCU estaria firmada no sentido da pessoal responsabilidade do gestor pela comprovação da boa e regular aplicação dos recursos federais recebidos mediante convênio ou instrumentos congêneres, submetendo todo aquele que administra os recursos públicos ao dever de demonstrar o correto emprego dos valores federais, nos termos do art. 70, parágrafo único, da Constituição de 1988 e do art. 93 do Decreto-Lei n.º 200, de 1967, sem prejuízo de, por analogia à Súmula n.º 286 do TCU, a pessoa jurídica de direito privado também responder como destinatária dos recursos inerentes ao aludido convênio, nos termos do art. 16, § 2º, "b", da Lei n.º 8.443, de 1992, em solidariedade com os respectivos administradores, pelo dano causado ao erário ante a ausência de efetiva comprovação da boa aplicação desses recursos públicos.
10.	Por conseguinte, diante, especialmente, da não comprovação do nexo causal entre os valores federais repassados e os dispêndios supostamente incorridos no aludido convênio, a ausência de elementos suficientes para demonstrar a boa e regular aplicação dos aludidos recursos federais resultou na confirmação da presunção legal de dano ao erário a partir da irregular aplicação de recursos federais provenientes do FNDCT e, assim, os aludidos responsáveis devem ser responsabilizados pelo débito.
11.	Importante registrar, aliás, que, como indicado no parecer da unidade técnica, a eventual perda dos documentos no arquivo da convenente não impediria a obtenção dos elementos tendentes a afastar as irregularidades apontadas no presente processo, tendo o Parquet especial, nesse ponto, acrescentado que os responsáveis já estariam em mora na apresentação da prestação de contas à época do alegado extravio de documentos, em 16/3/2015, já que o prazo para a apresentação da prestação de contas do ajuste teria expirado em 24/12/2014, como indicado pelo termo aditivo à Peça 6. 
12.	Ocorre, contudo, que, estando a falta de comprovação da boa e regular aplicação dos aludidos recursos federais mais voltada para a irregularidade na execução financeira do ajuste, sobressairia a plausibilidade de, no presente momento, o TCU promover a fixação do novo e improrrogável prazo para o recolhimento do correspondente débito diante da ausência de eventual má-fé por parte da aludida responsável no presente processo.
13.	Não subsistiria, de todo modo, a eventual necessidade de promover o retorno do presente processo para buscar a citação de outros eventuais responsáveis, estando esse entendimento, aliás, em plena sintonia com a jurisprudência fixada pelo TCU a partir, por exemplo, dos Acórdãos 4.002/2020 e 5.297/2013, da 2ª Câmara, e dos Acórdãos 1.170/2017 e 1.223/2015, do Plenário, já que a ausência dessa nova citação não resultaria em prejuízo à defesa dos atuais responsáveis, não só porque o presente processo já estaria em plenas condições de efetivo julgamento pelo TCU, mas também porque a solidariedade passiva seria legalmente erigida em favor do ente estatal credor, e não das eventuais pessoas privadas devedoras, podendo, se for o caso, os atuais responsabilizados ajuizarem a superveniente ação regressiva em desfavor de outros eventuais responsáveis supostamente coobrigados.
14.	Diante, portanto, dos elementos de convicção até aqui obtidos neste processo, o TCU pode passar a promover a fixação do novo e improrrogável prazo para o recolhimento do correspondente débito, deixando registrado, contudo, a desnecessidade de promover a cogitada exclusão de Fusako Matsumura nesta relação processual, pois ela sequer teria sido chamada em citação no presente processo, até porque teria falecido em 5/9/2012 (antes da data prevista para a prestação de contas - Peça 93) .
Ante o exposto, voto pela prolação do Acórdão ora submetido a este Colegiado.
TCU, Sala das Sessões, em 5 de julho de 2022.
Ministro-Substituto ANDRÉ LUÍS DE CARVALHO 
Relator